【裁判字號】    96,訴,1047
【裁判日期】    970811
【裁判案由】    返還不當得利
【裁判全文】
臺灣士林地方法院民事判決              96年度訴字第1047號
原      告  甲○○
訴訟代理人  謝生富律師
被      告  乙○○
訴訟代理人  楊貴森律師
上列當事人間請求返還不當得利事件，本院判決如下：
    主  文
原告之訴及假執行之聲請均駁回。
訴訟費用由原告負擔。
    事實及理由
一、原告起訴主張：
  (一)原告於民國85年6 月底將其在大順綜合證券股份有限公司（
    嗣與寶來證券股份有限公司合併，下稱大順證券公司）開立
    之證券帳戶含一般帳戶（帳號：000000-0）及信用交易帳戶
    （帳號：01472） ，暨原告在彰化銀行城東分行所開立之證
    券專用活儲帳戶（帳號：0000-00-00000-000 ，嗣改為0000
    - 00-00000-000）（下合稱系爭帳戶），借予被告共同使用
    ，惟雙方於上開帳戶內之股票及款項進出仍各自獨立為之，
    僅共用系爭帳戶；嗣於85年8 月22日，系爭帳戶內之股票及
    款項遭訴外人吳修量假扣押，兩造間之帳戶借用關係即告終
    止，且為清理兩造於系爭帳戶內各自所有之款項及股票，特
    於86年10月20日簽立協議書。該協議書除於第4 項確認原告
    系爭帳戶於85年7 月26日之庫存股票及所有之現金各為：1.
    融資股票：台光150 張、台化10張、福聚10張、中化4 張、
    台達化10張。2.帳戶內現金餘額：87萬563 元；並於協議書
    第5 項約定：85年7 月26日以後，原告於前開帳戶內之股票
    及現金應按前項之股票張數計算盈虧，僅得於前項現金餘額
    主張權利，其餘之股票及款項皆屬被告所有；協議書第6 項
    約定：85年度參與除權之股利，除台光部分應按兩造實際出
    資比例分配外；餘皆屬原告所有；協議書第7 項約定：帳戶
    內被假扣押款項由銀行支付之利息，應按兩造各自出資比例
    計算，各自取回等語。其後，吳修量就系爭帳戶內之款項為
    假扣押後所提起之本案訴訟經法院判決敗訴確定，該假扣押
    之執行命令亦已撤銷，兩造自應依系爭協議書之約定核算兩
    造投資比例後，將系爭帳戶內之款項新台幣（下同）641 萬
    3,748 元，依照兩造投資比例計算應分配之金額各自取回。
  (二)詎被告為謀私利，竟於92年間委託訴外人蘇宗海會計師核算
    時，並未先行核算兩造投資比例即行計算兩造應分配金額，
    且被告所提核算資料不實，致核算結果為原告應分配金額為
    247 萬5,048 元，被告應分配金額為393 萬8,902 元，被告
    並據以向台灣台北地方法院起訴請求原告返還393 萬8,902
    元，並經該法院以92年度重訴字第144 號判決及台灣高等法
    院93年度上字第1037號判決命原告應給付被告393 萬8,902
    元及自92年1 月18日起至清償日止按年息百分之5 計算之利
    息確定，被告復據此向台灣台北地方法院聲請強制執行，執
    行本金393 萬8,902 元，利息58萬2,894 元。實則原告於94
    年4 月間另委託林其青會計師核算兩造投資比例，應為原告
    57.04%，被告42.96%，就系爭帳戶內款項，原告應分配之金
    額為400 萬169 元，被告應分配之金額為241 萬3,579 元。
    是被告依台灣台北地方法院強制執行結果就本金部分溢領15
    2 萬5,323 元，利息部分溢領12萬5,624 元，合計溢領165
    萬947 元，此乃無法律上之原因而受利益，致原告受損害，
    為此，爰依民法第179 條不當得利法律關係請求被告返還。
  (三)並聲明：1.被告應給付原告165 萬947 元，及自起訴狀繕本
    送達翌日（即97年7 月1 日）起至清償日止，按年息百分之
    5 計算之利息。2.願供擔保，請准宣告假執行。
二、被告則以：系爭帳戶內之款項經被告委請之蘇宗海會計師計
    算後，屬於被告之款項應為393 萬8,902 元，被告乃依不當
    得利之法律關係，起訴請求原告返還上開金額，並經台灣台
    北地方法院92年度重訴字第144 號、台灣高等法院93年度上
    字第1037號判決被告勝訴確定。被告據此確定判決向台灣台
    北地方法院聲請強制執行，且已執行完畢。原告復爭執系爭
    帳戶之分配比例，主張另依林其青會計師核算之報告書認定
    被告應能分配之金額為241 萬3,579 元；然被告應分配之金
    額為393 萬8,902 元，此一爭點業經台灣台北地方法院92年
    度重訴字第144 號、台灣高等法院93年度上字第1037號訴訟
    為實質審理，並經兩造辯論之結果而為對被告有利之判斷，
    原告即不得再為相反之主張。民法第179 條前段雖規定：「
    無法律上原因而受利益，至他人受損害者，應返還其利益」
    ，惟被告所受領之款項，係以上開確定判決為執行名義，依
    法聲請法院強制執行所得，並非無法律原因而受利益，自未
    構成不當得利，原告之請求為無理由等語置辯，並聲明：(一)
    原告之訴及其假執行之聲請均駁回。(二)如受不利之判決，願
    供擔保請准宣告免為假執行。
三、按無法律上之原因而受利益，致他人受損害者，應返還其利
    益，民法第179 條前段固有明定；惟債權人本於確定判決，
    對於債務人為強制執行而受金錢之支付者，該確定判決如未
    經其後之確定判決予以廢棄，縱令判決內容不當，在債務人
    對於原執行名義之確定判決提起再審之訴予以變更前，亦非
    無法律之原因而受利益，自無不當得利可言，有最高法院22
    年上字第3771號判例、69年台上字第1142號判例意旨可資參
    照。經查：兩造間就系爭帳戶內款項分配之爭執，前經被告
    向台灣台北地方法院起訴請求原告返還不當得利393 萬8,90
    2 元及自92年1 月18日起至清償日止按年息5%計算之利息，
    並經該院92年度重訴字第144 號判決被告全部勝訴，復經台
    灣高等法院93年度上字第1037號、最高法院95年度台上字第
    1123號判決駁回原告之上訴而告確定，被告乃執此確定終局
    判決之執行名義，向台灣台北地方法院聲請強制執行，執行
    金額為本金393 萬8,902 元，利息58萬2,894 元等情，業為
    原告所不爭執，並經本院依職權調取台灣台北地方法院92年
    度重訴字第144 號案件歷審卷宗核閱無訛，被告既係本於確
    定判決為執行名義，對於原告為強制執行而受有前揭本金及
    利息之給付，且該確定判決未經原告提起再審之訴予以變更
    ；揆諸前揭說明，被告取得該本金及利息之給付自屬有法律
    上原因而受有利益，原告主張被告強制執行結果其中本金15
    2 萬5,323 元、利息12萬5,624 元，合計165 萬947 元部分
    係屬溢領，為無法律上之原因而受利益，致原告受損部分云
    云，委無足採。
四、綜上，原告依不當得利法律關係，訴請被告給付165 萬947
    元，及自起訴狀繕本送達翌日（即97年7 月1 日）起至清償
    日止，按年息百分之5 計算之利息，為無理由，應予駁回。
    原告之訴既經駁回，其假執行之聲請，即失所依據，應併予
    駁回。
五、本件事證已明，兩造其餘攻擊防禦方法及舉證，於判決結果
    不生影響，爰不一一詳予論述，原告聲請本院函請台北市會
    計師公會指派會計師鑑定及傳喚證人楊文山為證，本院認均
    無必要，附此敘明。
六、訴訟費用負擔之依據﹕民事訴訟法第78條。
中    華    民    國    97    年    8     月    11    日
                  民事第一庭  法  官  陳靜芬
以上正本係照原本作成。
如對本判決上訴須於判決送達後20日內向本院提出上訴狀。
中    華    民    國    97    年    8     月    12    日
                              書記官  阮弘毅


司法院資訊處製作；財團法人民間司法改革基金會備份。
